【裁判字號】    90,上更(二),904
【裁判日期】    901211
【裁判案由】    殺人
【裁判全文】
臺灣高等法院刑事判決                      九十年度上更（二）字第九０四號
    上訴人  台灣板橋地方法院檢察署檢察官
    上訴人
    即被告  丙○○
    指  定
    辯護人  郭書益  本院甲○
右上訴人，因被告殺人案件，不服台灣板橋地方法院八十五年度重訴字第三號，中華
民國八十五年七月一日第一審判決（起訴案號：台灣板橋地方法院檢察署八十四年度
偵字第一八０五二號）提起上訴，經判決後，由最高法院第二次發回更審，本院判決
如左：
    主      文
原判決撤銷。
丙○○殺人，處有期徒刑拾年，褫奪公權陸年。
扣案之剪刀壹把沒收。
    事      實
一、丙○○於民國（下同）八十四年十月十一日上午七時三十分許，在臺北縣五股鄉
    ○○路三二巷二號其負責經營之伊俐企業有限公司（下稱伊俐公司）工廠內，因
    何根水向其催討新台幣四百多萬元債務無著，二人發生爭執，何根水竟憤而隨手
    持該工廠內丙○○所有之剪刀一把朝丙○○作勢威逼，二人進而相互拉扯，丙○○於拉扯中，自何根水之手中搶過何根水所持之上揭剪刀，並即萌殺人之犯意，
    反向朝何根水之右頸部、前頸部及左頸部各刺殺一刀（右頸部一刀長約二公分，
    深約三公分，餘傷口各長約為一．五公分深及皮下），並又自何根水正面再猛力
    刺何根水左側前胸一刀（傷口係對稱二尖刀刺傷，各長約一公分），傷及心包及
    肋膜，導致心包出血及左肋膜腔出血。何根水被刺受傷後，即趕緊向外逃跑，嗣
    因失血過多，遂倒臥於該工廠門外巷道上。嗣丙○○之妹范李秀梅及妹婿張添興
    先後於同日上午七時五十分許、八時許到該工廠上班時發見倒臥在地之何根水，
    乃由范李秀梅、張添興聯絡救護車將何根水送醫救治；惟何根水因左側第五肋骨
    遭刺斷，傷及左前心包及肋膜，致心包、心包腔及左肋膜腔出血，終因血胸和氣
    胸而死亡。嗣丙○○在尚未被該管公務員發覺其犯罪前，向臺北縣警察局蘆洲分
    局更寮派出所自首其犯罪，經警訊問後，並扣得其所有供殺害何根水所用之剪刀
    一把。
二、案經丙○○自首並經被害人何根水之配偶乙○○○訴由臺北縣警察局蘆洲分局移
    送臺灣板橋地方法院檢察署檢察官偵查起訴。
    理      由
一、訊據上訴人即被告丙○○對於右開時地，因何根水向其討債，二人起爭執，何根
    水乃持被告所有，放於工廠內之剪刀向其作勢要脅，其曾與何根水拉扯，後來何
    根水身上受傷，不治死亡之之事實供認不諱，惟矢口否認有殺人之行為與犯意，
    辯稱：伊不是故意殺人，當時伊二人起爭執，被害人手持剪刀，伊將被害人抱住
    ，左手要搶被害人之剪刀，伊二人原本係好朋友，伊欠被害人債務這是事實，但
    伊沒有要殺被害人之意思。被害人所受之刀傷，可能係二人拉扯掙扎中所無意造
    成。因何根水持該把剪刀脅迫伊還錢，伊係出於自衛爭奪該把剪刀，雙方拉扯時
    無意刺到何根水左前胸，應屬緊急避難之行為，伊與何根水並無深仇大恨，決無
    殺人故意，依一般經驗法則，小剪刀不太可能用以殺人，本件純屬意外，非故意
    殺人云云。
二、惟查：
（一）被害人何根水因遭被告丙○○刺殺死亡，業經臺灣板橋地方法院檢察署檢察官
      督同檢驗員吳浩到場相驗屬實，有相驗筆錄、驗斷書及何根水被殺死亡之現場
      照片等件在卷（相驗卷第十二頁、第二十一頁至第二十六頁）可稽；而何根水
      係因左前胸對稱尖刀（剪刀）刺傷，刺斷左側第五肋骨，傷及心包及肋膜導致
      心包及左肋膜腔出血，終因血胸和氣胸致死，亦經臺灣高等法院檢察署法醫中
      心鑑定屬實，有該署八十四年十二月二十六日檢義醫字第一五六０六號函檢送
      之鑑定書附卷（相驗卷第三十頁至第三十七頁）足憑，復有兇器剪刀一把扣案
      可資佐證。
（二）被告於警局初訊時及檢察官偵查中即供承其從何根水手中搶起剪刀，刺到何某
      之脖子之事實不諱（見偵查卷第五頁反面、第十三頁反面，相驗卷第五頁反面
      、第十三頁反面）；被告對於被害人胸部之刀傷係剪刀所致乙節亦不否認，應
      堪徵信。
（三）被告於原審及本院審理中雖辯稱：被害人當時拿剪刀要刺伊，二人搶來搶去才
      刺到被害人云云，被告之妻己○○於本院調查中亦證稱：「我看到的情形是何
      根水自己從工廠內走出來，手裡拿著剪刀，我要他放下剪刀，他把剪刀放下來
      ，而且把手套脫掉。」等語（參見本院上更二卷第四十二頁），惟查本件包裹
      該把兇器剪刀之膠帶紙片上之指紋與被告之指紋相同乙節，有法務部調查局八
      十五年二月八日陸(二)字第八五０三二七八二號鑑定通知書在卷（附一審卷第
      三十五頁）可按，顯見被告係持該把剪刀刺殺何根水，否則該把剪刀握柄之膠
      帶紙片上應無留下明顯之被告指紋之理。又證人林彩於本院調查中結稱：伊
      係住在案發現場斜對面二樓，伊聽到何根水叫人叫警察，但並未看見何根水拿
      著剪刀云云（參見本院上更二卷第五十五頁）；證人即當時前往處理之警員丁○○證稱：現場距派出所很近，係由伊一個人先到現場，後來救護車才來；伊
      到現場時，被害人躺在機車旁邊之地上，伊過去看被害人，伊並未看到地上有
      剪刀之類東西，至於被害人手上有無戴手套已沒有印象等詞（參見本院上更二
      卷第五十七頁）；又本件除證人即被告之配偶己○○一人所供被害人有載手套
      並拿剪刀外，均無其他證人可以證明其事，且該查扣之剪刀係由己○○於事後
      拿到派出所，而非由現場直接查扣，是尚無證據足以證明己○○所證係事實，
      被告所辯何根水握住該把剪刀對其攻擊乙節，無法得到證明。
（四）又被害人何根水之頸部遭刺殺三刀，係屬於「單刃」刀所傷乙節，固據證人即
      臺灣高等法院檢察署法醫庚○○結證在卷；該署於八十四年十二月二十六日以
      檢義醫字第一五六０六號函暨附該署法醫中心之鑑定書，認被害人「頸部有刀
      刺傷，傷及軟組織，但未傷及頸動、靜脈。依刀傷口一刀尖和狹小刀背之情形
      推論，應是一般單刃刀，並非剪刀。」云云，有該署法醫中鑑定書在卷（附於
      相驗卷第二十八頁至第三十五頁）可證；又該署復於八十五年四月十七日復函
      稱：「．．．。二、右頸部之刀傷係利刃刀所刺。三、所詢送鑑剪刀，並未分
      開成兩邊，且於刺前胸時，係雙刀尖。以其原握剪刀之手勢，馬上換手勢，且
      剪刀未脫落成兩半的情況下，右頸部之刀刺傷，應不是剪刀。」云云，亦有該
      署法醫中心八十五年四月十七日檢金醫字第四三六一號函在卷（附於一審卷第
      一一七頁）可稽；惟查：
  (1)、被告丙○○始終堅詞否認除其本人以外，有第二人參與刺傷被害人之情形，亦
      否認除剪刀以外另持「單刃」刀刺傷被害人。
  (2)、本院前審調查中曾傳訊證人庚○○為證，據其證稱：「（右頸部）傷口是單刃
      刀傷口，如果剪刀用一邊也屬於單刃刀，頸部刀傷很淺，沒有傷到要害，也有
      可能是剪刀之一邊所刺傷，這不是造成死亡之傷害。」、「（對於八十五年四
      月十七日檢金醫字第四三六一號函中所載右頸部之刀刺傷，應不是剪刀等語？
      ）因為我們是看傷口是單刃刀所造成，因為他不像胸部有對稱的傷。」云云（
      參見本院上更一卷第六十七頁、第六十八頁）；庚○○於本院本審調查中，本
      院訊以：「（提示扣案剪刀）如果使用這把剪刀，是否可以造成本件死者的傷
      口？」，其覆稱：「正常人不太可能在極短的時間內變換持剪刀的手勢，也就
      是不可能在瞬間內將剪刀或張開或合起來，所以八十五年我以公文函覆板橋地
      方法院時稱死者右頸部之刀刺傷，是單刃的刀器造成的，應不是剪刀，當時我
      就是認為平常人在短時間內握剪刀的手勢無法在瞬間內將剪刀或張開或合起來
      ，因而如此函覆。」，再訊以：「如果是剪刀張開來刺殺，會不會造成本件死
      者的傷？」，其覆稱：「本件死者頸部的傷都是以刺的方式造成的，所以將剪
      刀刀刃合起來刺，或以單刃的刀器刺殺都有可能造成如本件死者的傷。」云云
      （參見本院上更二卷第四十一頁）。
  (3)、依據上開證人庚○○所言，剪刀於張開時，非不能造被害人頸部之「單刃刀」
      之傷口，而本件被告於拉扯中搶下被害人所持之剪刀，於刺向被害人時，因時
      間甚為急促，且手握剪刀時，剪刀正好張開，只握住一邊之握把，因此造成被
      害人頸部之「單刃刀傷口」非無可能。再者，本件查扣之剪刀，其刀刃長五公
      分，此有扣案之剪刀及其相片在卷（本院上更二卷第二十九頁）可稽，而被害
      人之右頸部一刀長約二公分，深約三公分，餘傷口各長約為一．五公分深及皮
      下，此有法醫中心鑑定書可參；是該剪刀之刀刃長度，足可造成本案被害人之
      頸部傷口；按本件既無積極證據足資認定被告有持另一把「單刃刀」或有第二
      人持另一把「單刃刀」參與行兇之事實，自應認定係剪刀於張開時所造成，而
      均被告一人所為。
（五）本件被害人何根水之頸部遭刺殺三刀，其左前胸第五肋骨復遭剪刀刺斷，有臺
      灣高等法院檢察署法醫中心八十四年十二月二十六日檢義醫字第一五六０六號
      函檢送之鑑定書及八十五年四月十七日檢金醫字第四三六一號函各一件附卷足
      憑，顯見被告於刺被害人時，係對準被害人要害，且下手至重；又剪刀雖小但
      為尖銳利器，其刀刃又長達五公分，此有該剪刀照片二張在卷（本院上更二字
      卷第二十九頁）可稽，持以刺人要害，足以致人死命；被告於事發時，為健全
      之成年人，焉有不知之理？其竟持剪刀猛刺被害人何根水之要害，致何根水之
      左側前胸第五肋骨遭刺斷，足見其有殺人之犯意甚明，被害人並因之死亡，其
    自應負故意殺人之罪責。
（六）被害人家屬乙○○○、何信德、何文理雖前後在偵審中分別指陳被告應不只拿
      一把剪刀，而尚有單刃刀，及殺被害人何根水之人不只被告丙○○一人云云，
      惟被告所使用之兇器應只有一把剪刀，已如前述；至於有無其他共犯乙節，據
      被告堅詞供述只其一人而已，而於案發時在工廠內之員工羅宗明，於偵查中供
      證：當時伊在工廠之宿舍內睡覺，不知被告與被害人二人如何起爭執，於上午
      八時，伊出來時，已看到被害人倒在地上等詞（參見偵查卷第四十頁），此外
      經查亦無其他積極證據足證尚有其他人參與犯罪，徒執被害人家屬之片面指述
      ，尚難認除被告丙○○一人外尚有共犯。
（七）至於證人羅宗明尚與范李秀梅、陳吉士、張添興等人分別於偵審中到庭作證，
      惟其等均一致供證未親眼目睹被告如何與被害人爭吵及被告如何刺殺被害人之
      情形，則其等所為之證言，尚難為有利於被告之認定，附此敘明。
（八）被告所為是否出於刑法「正當防衛」或「緊急避難」之行為乙節，按刑法上之
      「正當防衛」，以遇有現在不法之侵害為前提，如不法侵害尚未發生，即無防
      衛之可言（最高法院二十八年上字第二八七九號判例可參）。次按「緊急避難
      」行為，以自己或他人之生命、身體、自由、財產猝遇危難之際，非侵害他人
      之法益別無救護之途，為必要之條件（最高法院二十四年上字第二六六九號著
      有判例）。查本件被告既係將何根水手持之剪刀奪獲後，再持以刺向何根水之
      頸部及胸部，則被告逞兇之際，當時不法之侵害已不存在，且其生命、身體亦
      無猝遇危難之情形，其竟持其所有之剪刀刺向何根水之要害，依上開說明，自
      不構成正當防衛行為，亦無緊急避難行為之可言。被告所辯伊係基於自衛及緊
      急避難行為而誤傷何根水云云，殊無足取。
三、綜上所述，本案事證明確，被告犯行洵堪認定，應予依法論科。核被告丙○○所
    為，係犯刑法第二百七十一條第一項殺人罪。被告所犯本件殺人罪，於警察機關
    未發覺前，即親往台北縣警察局蘆洲分局更寮派出所自首犯行，此有台北縣警察
    局蘆洲分局函送承辦警員陳焜溢、丁○○報告附卷（附偵查卷第六十二頁至第六
    十四頁）可稽，而該分局於刑事案件報告書亦敘以被告向更寮派出所自首（參見
    偵查卷第一頁），自應依刑法第六十二條前段自首之規定減輕其刑。
四、原審對被告論罪原非無見，惟查被告係自首業經本院查明如前述，原判決以證人
    戊○○、許桃之證述認定係投案非自首，然該許桃、戊○○並未具體向警員指明
    被告為殺人兇手，有筆錄在卷可尋，治安機關既尚不知被告為兇手，被告之投案
    即符合自首要件，原判決竟不採警員丁○○之證述，採證已有違誤。被告上訴意
    旨據以指摘原判決此部分不當，非無理由；至於檢察官上訴意旨指摘原判決量刑
    有輕縱被告之嫌乙節，徵之上揭說明自難採取。因原判決有前開可議之處，自無
    可維持，應將原判決撤銷改判。爰審酌被告之犯罪動機、所受刺激與被害人平日
    關係及造成之損害，迄今未能賠償被害人家屬之損害等一切情狀，量處有期徒刑
    十年，以示懲儆；又本案依其犯罪性質有褫奪公權之必要，併予宣告褫奪公權六
    年。扣案之剪刀一把係被告所有，為供犯罪所用之物，業據被告供明在卷，應依
    法宣告沒收。
據上論斷，應依刑事訴訟法第三百六十九條第一項前段、第三百六十四條、第二百九
十九條第一項前段，刑法第二百七十一條第一項、第六十二條前段、第三十七條第二
項、第三十八條第一項第二款判決如主文。
本案經檢察官張文政到庭執行職務。
中      華      民      國     九十    年    十二     月     十一    日
                              台灣高等法院刑事第十六庭
                                  審判長法  官  許  增  男
                                        法  官  黃  鴻  昌
                                        法  官  蔡  彩  貞
右正本證明與原本無異。
如不服本判決應於收受送達後十日內向本院提出上訴書狀，其未敘述上訴之理由者並
得於提起上訴後十日內向本院補提理由書（均須按他造當事人之人數附繕本）。
                                        書記官  高  柑  柏
中      華      民      國     九十    年    十二     月     十一    日
附錄：本案論罪科刑法條全文
刑法第二百七十一條第一項
殺人者，處死刑、無期徒刑或十年以上有期徒刑。


司法院資訊處製作；財團法人民間司法改革基金會備份。
